【裁判字號】    90,上易,144
【裁判日期】    901225
【裁判案由】    債務人異議之訴
【裁判全文】
臺灣高等法院臺南分院民事判決  九十年度上易字第一四四號    Ｋ
      上  訴  人  乙  ○○○
                  寅  ○  ○
                  丁  ○  ○
                  甲  ○  ○
                  戊  ○  ○
                  巳  ○  ○
                  丑  ○  ○
                  己  ○○○
                  丙  ○  ○
                  辰      ○
                  壬  ○  ○
                  卯  ○○○
                  子  ○○○
      訴訟代理人  癸  ○  ○
      上  訴  人  辛  ○  ○
      被  上訴人  台南縣政府
      法定代理人  庚  ○  ○
右當事人間請求債務人異議之訴事件，上訴人對於中華民國九十年七月十一日臺灣臺
南地方法院八十九年度訴字第五八三號第一審判決提起上訴，本院判決如左：
    主    文
上訴駁回。
原審判決主文中「台灣台南地方法院八十九年度執字第一六四七號強制執行事件所為
之執行程序」，應更正為「台灣台南地方法院八十九年度執字第一四六七號強制執行
事件所為之執行程序」。
第二審訴訟費用由上訴人負擔。
    事    實
甲、上訴人方面：
    上訴人除子○○○外，均未於言詞辯論期日到場，惟據其於準備程序到場及所提
    出之書狀所作之聲明及陳述與上訴人子○○○所作之聲明及陳述均如左：
一、聲明：求為判決：(一)原判決廢棄。(二)被上訴人一審之訴駁回。(三)一、二審訴訟費
    用由被上訴人負擔。
二、陳述：除與原判決記載相同者，茲引用之外，補稱：
（一）系爭土地曾放耕於上訴人寅○○之父黃連聰及其他上訴人之前手並繳有使用代
      金在案，從而承租人自應受三七五減租條例之保障，兩造租約既未經合法之程
      序終止，上訴人即非無權占有，被上訴人自不得對上訴人主張不當得利。嗣，
      被上訴人亦於七十一年一月二十三日以七十一府建水字第七二二九號之結論准
      予上訴人立切結書後進入復耕在案。且被上訴人於八十一年間始取得系爭土地
      所有權，當時上訴人早已占有系爭土地數十年，且仍一直占有系爭土地至今，
      非但未曾被告知，亦未曾遭解除占有，被上訴人取得系爭土地之所有權之程序
      是否合法？顯有疑竇。惟上訴人占有系爭土地係在被上訴人取得所有權之前，
      被上訴人是否得遽予對上訴人主張不當得利，即非無疑問。
（二）被上訴人早已於民國七十年間公告停止對包含系爭土地在內之曾文溪國姓橋以
      西河川公地進行收租事宜，故開懇使用國姓橋以西之七股鄉鄉民已二十年不必
      繳租。被上訴人對上訴人請求相當於租金之不當得利即違反公平原則，亦屬權
      利濫用，請求  鈞院賜予向台南縣政府函查，國姓橋以西之曾文溪河川公地自
      何時起公告停止徵收租金，即可查明。
（三）被上訴人台南縣政府對於上訴人辛○○等人占用台南縣名義土地之行為，曾分
      別提起竊占罪之刑事告訴，並提起附帶民事損害賠償之訴訟。其中，上訴人之
      刑事竊佔罪，業經臺灣高等法院台南分院以八十七年上易字第二三０號判決免
      訴確定在案。而附帶民事訴訟亦經臺灣高等法院台南分院八十七年度重上字第
      一二四號民事判決判決被上訴人（原告）敗訴確定，該民事判決意旨亦揭櫫本
      件被上訴人關於相當於租金之損害賠償已罹於消滅時效，有民事判決書影本乙
      份足稽。
（四）按系爭台南縣七股鄉○○段六九之七等地號土地，原為曾文溪行水區域內之河
      川新生地，屬未登錄地，雖於八十一年一月三日辦理第一次登記，登記所有權
      人為台南縣，而由被上訴人擔任所有權人之管理機關。惟查，上訴人等人開墾
      系爭土地供養殖業使用已有數十年，在六十三年間復透過省議員向省政府陳情
      ，臺灣省政府答以：「暫以局部變更曾文溪出海口地區引水區域線，在未測量
      前請台南縣政府酌情處理，并依據目前耕作與漁塭狀況，不得再繼續擴大，以
      免爾後勘測時農漁民遭受無謂損失，經核可行准予照辦」；省水利局復於七十
      年間同意現有漁塭戶立具切結書聽候政府規劃，上訴人乃依省水利局指示，立
      具切結書並由台灣台南地方法院公證處認證在案；嗣於七十年發生九三水災大
      水沖壞上訴人等養殖戶圍築之漁塭，經上訴人等人陳情後，被上訴人同意准予
      持有切結書之漁塭業主機械由被上訴人或七股鄉公所派定之監督人員進入修復
      。此外被上訴人在民國七十五年間復與上訴人等人進行開發協調會，會中達成
      協調結論：「縣府確認現有漁塭之使用人為合法權益人」。上開占有使用之情
      事，為被上訴人於刑事訴訟程序所不爭執，並為刑事判決所採認。綜上所述，
      上訴人占有系爭土地供養殖漁塭使用，既已先得臺灣省政府水利局之同意並立
      切結書，復經被上訴人確認為合法權益人，在九三水災之後被上訴人並同意上
      訴人僱用機械進入系爭土地修復漁塭，而繼續使用迄今，則上訴人當非無權占
      有使用系爭土地。
（五）查，臺灣省政府在刑事案函文中明確表示：「暫以局部變更曾文溪出海口地區
      引水區域線，在未測量前請台南縣政府酌情處理，共依據目前耕作與漁塭狀況
      ，不得再繼續擴大，以免爾後勘測時農漁民遭受無謂損失，經核可行准予照辦
      」；省水利局復於民國七十年間同意現有漁塭戶立具切結書聽候政府規劃，上
      訴人等仍依省水利局指示，立具切結書並由台灣台南地方法院公證處認證在案
      ，此為兩造在竊占之刑事案件中，所不爭執，並為各該判決書所採認之。足見
      ，被上訴人機關早已同意上訴人等人在系爭土地上繼續為養殖之行為。另從被
      上訴人機關在七十一年二月十六日七十一府建水字第一四三一九號函記載，「
      經協調結果同意該項漁塭業主修復，在法線一六００公尺外被沖失漁塭，請貴
      部在本月底前准予有切結書之漁塭業主機械由本府或七股鄉公所派定之監督人
      員進入修復」等語，亦可看出，被上訴人機關確實已同意上訴人等人在系爭土
      地上為使用之行為。否則，被上訴人機關豈會函知南警部（時為戒嚴時期，河
      川仍由警備總部派兵駐守之），請求該部准予持有切結書之業主在相關人員監
      督下進入系爭土地修復漁塭。
（六）綜上諸節，被上訴人自陳，上訴人等人早在六十二年前後，即已經被上訴人機
      關許可，合法使用系爭土地，嗣經被上訴人機關撤銷許可，然被上訴人亦有同
      意上訴人等人在維持現狀絕對不准擅自擴大之情形下，進入系爭土地繼續為養
      殖行為，雖被上訴人機關因內部人員更迭，或與其上級機關之連繫，容有疏失
      之處，但此為被上訴人機關內部行政管理事項，仍不得據此對抗上訴人等善意
      之使用人。
（七）再按，使用借貸乃債權契約，非物權契約。而稱使用借貸者，謂當事人約定，
      一方以物，無償貸與他方使用，他方於使用後，返還其物之契約（民法第四百
      六十四條參照）。查臺灣省政府早於民國六十三年便已同意「暫以局部變更曾
      文溪出海口地區引水區域線，在未測量前請台南縣政府酌情處理，並依據目前
      耕作與漁塭狀況，不得再繼續擴大，以免爾後勘測時農漁民遭受無謂損失，經
      核可行准予照辦」；省水利局復於民國七十年間同意現有漁塭戶立具切結書聽
      候政府規劃興築完畢後合理處理，上訴人等乃依省水利局指示，立具切結書並
      由台灣台南地方法院公證處認證在案，此為兩造在刑事案件中，所不爭執，並
      為各該判決書所採認之。足見，被上訴人機關早已同意上訴人等人在系爭土地
      上繼續為養殖之行為，直到「政府規劃興築完畢後合理處理」為止。故被上訴
      人如欲取回系爭土地，自應就「政府規劃興築完畢」之解除條件已成就之事實
      負舉證責任（民法第九十九條、第一百零一條第二項參照）。
（八）至於被上訴人起訴狀內所載之相當租金之不當利益如何計算所得，上訴人尚不
      敢苟同。且按照既往之租金收據，顯見原審判決，所判認相當於租金之不當得
      利金額偏高，自有未妥。
（九）從而，被上訴人自陳，上訴人等人早在民國六十二年前後，即已經被上訴人機
      關許可，合法使用系爭土地，嗣經被上訴人機關撤銷許可，然被上訴人亦有同
      意上訴人等人在維持現狀絕對不准擅自擴大之情形下，進入系爭土地繼續為養
      殖行為，雖被上訴人機關因內部人員更迭，或與其上級機關之連繫，容有疏失
      之處，但此為被上訴人機關內部行政管理事項，仍不得據此對抗上訴人等善意
      之使用人。上訴人既有合法使用之權，被上訴人請求相當租金之不當利益，自
      有未妥。
三、證據：除援用第一審所提證據外，補提河川公地使用費繳納代金聯單影本三十五
    紙、台南縣政府七十一府建水字第七二二九號函影本一件為證。
乙、被上訴人方面：
一、聲明：求為判決：(一)上訴駁回。(二)第二審上訴費用由上訴人負擔。
二、陳述：除與原判決記載相同者，茲引用之外，補稱：
（一）系爭上訴人所占用台南縣七股鄉○○段六九、六九之三地號土地，被上訴人並
      無出租予上訴人，自無公告停止收租之行為。上訴人聲稱被上訴人早已於民國
      七十年間公告停止對包含系爭土地在內之曾文溪國姓橋以西河川公地進行收租
      事宜，顯然乖違事實，從而其據以抗辯被上訴人請求相當於租金之不當得利違
      反公平原則及權利濫用，自非有理由。
（二）按損害賠償之義務人，因侵權行為受利益，致被害人受損害者，於時效完成後
      ，仍應依關於不當得利之規定，返還其所受利益於被害人，民法第一百九十七
      條第二項定有明文。被上訴人前以上訴人無權占有被上訴人管理之系爭土地，
      本於侵權行為之法律關係訴請上訴人拆除系爭土地上之工作物並返還土地，固
      經鈞院八十七年度重上字第一二四號判決，以請求權已因時效消滅而駁回被上
      訴人之訴，依上揭民法第一百九十七條第二項之規定，上訴人仍應依關於不當
      得利之規定，返還其無權占用系爭土地所受利益於被上訴人。上開民事案件，
      被上訴人既無向上訴人求償不當得利，上訴人抗辯該民事判決意旨亦揭櫫本件
      被上訴人關於相當於租金之損害賠償已罹於消滅時效，殊屬無稽。
（三）系爭由上訴人分別占用被上訴人所管理台南縣所有坐落台南縣七股鄉○○段六
      九、六九之三地號如台灣台南地方法院八十六年訴字第一八二九號民事判決附
      表及附圖所示之土地，乃無權占有。上訴人之上訴理由仍執其於原審之抗辯理
      由，略以：系爭土地在台南縣於八十一年一月三日登記為所有權人前為曾文溪
      行水區域內之河川新生地，上訴人等人開懇系爭土地供養殖業使用已有數十年
      ，在民國六十三年間、七十年間、七十一年間、七十五年間先後得台灣省政府
      、省水利局及被上訴人之同意使用，非無權占有使用系爭土地，並主張有使用
      借貸關係，及被上訴人如欲取回系爭土地，自應就政府規劃興築完畢之解除條
      件已成就之事實負舉證責任等語置辯。惟查：
    (一)按省（市）、縣（市）各級主管機關辦理水利事業，於不牴觸本法範圍內，得
      訂定單行章則，但應報上級主管機關，水利法第十條定有明文。台灣省政府為
      管理轄內河川，乃依水利法第十條之授權，訂頒台灣省河川管理規則（見被上
      訴人於原審所提八十九年十一月九日補充辯論狀證一）。依該規則規定，在河
      川區域內為種植植物者。施設、改建、建復或拆除建造物者。採取土石
      者。流放或浮置竹、木者。掘鑿、埋填或爆炸岩石者。高灘地美、綠化
      使用者。其他河川管理有關之使用行為者，應向縣市管理機關申請許可（規
      則第三十四條）。河川公地使用人有全部或部分變更許可使用內容者，撤銷其
      許可（規則第三十五條第五款）。故使用河川公地，需向主管機關申請許可，
      此一許可行為，乃係行政機關基於職權所為公法上單方行政行為，即便使用人
      須負擔一定之費用，乃屬賦稅或規費之性質，非行政機關立於私法主體之地位
      ，所從事之一般私法之契約行為甚明（行政法院七十一年度判字第一一六七號
      判決參照）。復按主管機關為保護水道，應禁止左列事項：二、在行水區內圍
      築魚塭、插吊蚵及其他養殖行為，水利法第七十八條第一項第二款亦有明文。
      如同上訴人上訴理由狀所述，台南縣於八十一年一月三日登記取得系爭土地前
      ，系爭土地為曾文溪行水區域內之河川新生地，則系爭土地既位於行水區域內
      ，參照上開規則之規定，上訴人使用系爭土地，自需向主管機關即被上訴人申
      請許可，惟禁止圍築魚塭、插吊蚵及其他養殖行為。
    (二)次查，被上訴人於六十二年前後，曾就部分曾文溪行水區域內新生地發給河川
      公地種植使用許可書，許可農民種植低莖作物使用，核其性質係屬公法上之單
      方行政行為，為行政處分，已如前所述。嗣後受許可者，竟違背許可之規定，
      紛紛違反使用擅自挖掘成為漁塭，並自行擴大占用面積，多數並轉售圖利，故
      嗣後被上訴人即未再有許可之行為並將許可撤銷。嗣省議員謝崑山於台灣省議
      會建請台灣省政府重新訂河川法線，開放農民耕作。台灣省政府乃於六十三年
      十二月三十日以府建水字第一三一二一四號函復台灣省議會辦理情形，其內容
      為：「關於曾文溪出海口與七股魚塭堤防水面河川地放寬一案，茲准經濟部六
      三．十二．二．經水字第三○七五二號函復，略以：『請就該溪實際情況迅速
      予變更引水區域線，以免水越南北二岸發生利害衝突』。本案經交水利局簽稱
      ：「六十四年度河川境界．．．工作，目前正依計畫分別勘測新竹．．．溪及
      高雄縣後勁溪、前鎮溪．．．四溪，在年度預算與人力，均無法配合辦理，擬
      預訂在六十五年度中編列預算．．．再按照貴會建議，暫以局部變更曾文溪出
      海口地區引水區域線，在未（勘測前）由台南縣政府酌情處理，並依據目前耕
      作與魚塭狀況，不得再．．．擴大，以免日後勘測時農漁民遭受無謂損失』。
      副本抄送台南縣政府依照水利局所簽意見辦理。」等語（見上訴人於原審所提
      台灣省政府函文）。觀之函文意旨僅在表示就省議會請求訂定河川法線，開放
      農民耕作一節，省政府水利局現尚無人力、預算從事勘界畫線，故先暫以局部
      變更曾文溪出海口地區引水區域線，待將來勘測時會考慮省議會之建議，並請
      被上訴人依水利局意見辦理，維持現狀以待省府處理，勿使漁民擴大占用範圍
      ，以免日後遭拆除受無謂損害，但同時為了避免農漁民誤以為政府不拆除違法
      魚塭，擅自再擴大經營面積，增加政府施政困擾，乃附以但書謂：「依據目前
      耕作與魚塭狀況，不得再．．．擴大，以免日後勘測時農漁民遭受無謂損失」
      。故台灣省政府之函文內容，只是希望被上訴人及農漁民雙方均保持現狀，等
      待政府將來編列預算、人力處理。然占用土地之農漁民其使用許可既經被上訴
      人撤銷或未再獲許可使用，其等繼續占有土地，已屬無權占有。足認台灣省政
      府此一函文之內容，其實只是要求被上訴人對於農漁民無權占有之事實，暫時
      漠視不管，但並未積極表示許可農漁民使用系爭土地，更難謂有何貸與之意思
      表示甚明。
    (三)迄至民國七十年間發生「九三」水災，曾文溪行水區流水犯濫，不但摧毀濫墾
      魚塭，七股堤防亦崩潰造成損害，濫懇魚塭戶透過民意代表陳情要求修復流失
      之塭池，省水利局遂以七十年十一月四日七十水政字第五一０三五號函知被上
      訴人，其內容為：「一、．．．該地區已列為曾文溪七股河川新生地規劃方案
      優先辦理。．．．三、七股河川地現有違法魚塭區請貴府協調漁民等確實而有
      效維持現狀與現有魚塭戶絕對不准擅自擴大，並繪圖拍照片留存備查再由現有
      魚塭戶立具切結書聽侯政府規劃興築完畢後合理處理。否則，在規劃方案未完
      成前一經發覺私自擴大擅行違築魚塭，政府立即辦理第二期強制全面執行拆除
      剷平工作，不得有任何異議」等語（見上訴人於原審所提台灣省水利局函件）
      。顯然台灣省政府因其前函（六十三年十二月三十日府建水字第一三一二一四
      號）所允於六十五年度編列預算、人員，局部變更曾文溪出海口地區引水區域
      線之計劃並未如期完成，而被上訴人於災後又拒絕違法濫墾戶修復原有魚塭，
      省水利局始以「該地區已列為曾文溪七股河川地新生地規劃方案優先處理」答
      覆，將其列為優先處理對象、待規劃興築完畢之後，再行「合理處理」。在此
      之前，仍要求占用之漁民立具切結書，維持現狀，不再擴大經營面積，以待政
      府將來合理之處理。此一函文內容與上開台灣省政府函文內容實無二致，仍係
      在政府為規劃完成合理處理前，現有違法魚塭不得私自擴大，應維持現狀，並
      非積極地許可漁民使用河川公地，更無對特定對象成立使用借貸之意。因此，
      該函件亦不足為上訴人占有土地之合法依據。
    (四)嗣後被上訴人與魚塭養殖戶協調結果，達成暫同意養殖戶向七股鄉公所提出經
      公證之切結書後，可修復擬定法線一六００公尺外沖失漁塭，即以七一、二、
      十六建水字第一四三一九號函知持有切結書之魚塭業主癸○○等人可進行修復
      魚塭（見上訴人於原審所提台南縣政府函件）。然被上訴人辦理中即接獲台灣
      省政府建設廳七十一、二、十五建水字第七八七三號函示魚塭之復原有附帶條
      件。被上訴人鑑於曾文溪為主要河川，依台灣省河川管理規則第六條第四款規
      定，種植農作物以外之使用，其許可為屬於省府管轄範圍，省府未將河寬一六
      ００公尺法線核定實施前，自不得於行水區內修護魚塭以繼續從事漁塭養殖工
      作，而影響排洪，旋即於七十一年二月二十四日以七十一府建水字第一九六一
      八號函通知養殖戶癸○○等人不准修復魚塭（見被上訴人於原審所提八十九年
      十一月九日補充辯論狀證二），則被上訴人前所許可修復之行政處分（七十一
      年二月十六日之行政處分），已因實質違法而為前揭七十一年二月二十四日之
      行政處分所撤銷。台灣省建設廳各河川違法魚塭處理督導考核小組嗣於七十一
      年七月十四日決議，原則上應全面拆除剷平非法漁塭，被上訴人並先後三次於
      七十二年六月一日以七二府建水字第五七００五號、七十五年一月十七日七五
      府建水字第四九九號、同年十月一日七五府建水字第一一五二九九號公告及七
      十三年二月九日七三府建水字第一一六七０號、七十五年十二月二十日七五府
      建水字第一五一五五九號函告嚴禁繼續使用，並限期自行遷移，養殖戶請願請
      暫緩拆除，被上訴人未予同意，部分業者含上訴人數人乃提起訴願、再訴願，
      遞遭決定駁回，又提起行政訴訟，案經行政法院七十七年度判字第八七０號、
      七十七年判字第一七二０號判決將該案駁回等事實，有被上訴人於原審八十九
      年九月七日所提辯論狀證一及證二、民刑事判決理由三、（三）可稽。是被上
      訴人雖曾於七十一年許可違法業者修復魚塭，惟又因該許可影響排洪且有違水
      利法及台灣省河川管理規則之規定而撤銷，是上訴人繼續占有系爭土地，仍係
      未經許可，而無合法之權源。
    (五)上訴人另抗辯兩造曾於七十五年間進行開發協調會，會中達成協調結論（三）
      ：「縣府確認現有魚塭之使用人為合法權益人」等語。此為被上訴人所否認，
      參諸上開會議紀錄附註欄內亦載有「以上各點事實與縣府斷章取義之紀錄有出
      入」等語，自難以證明被上訴人曾有如上確認之表示。且縱被上訴人於斯時確
      認上訴人等有合法之使用權，該權源為何亦未經說明，應係暫時不予拆除漁塭
      之意，而難解為與本件上訴人有所謂使用借貸契約之合意存在。
    (六)又所謂使用借貸者，謂當事人約定，一方以物，無償貸與他方使用，他方於使
      用後，返還其物之契約，民法第四百六十四條固有明定。惟由上揭所述，許可
      使用河川公地之行為，係行政機關基於職權所為公法上單方行為，並非行政機
      關立於私法主體之地位，所從事之一般私法上之契約行為。台灣省政府六十三
      年十二月三十日府建水字第一三一二一四號函、台灣省水利局七十年十月二十
      三日七十水政字第四七七六七號函、七十年十一月四日七十水政字第五一０三
      五號函、被上訴人七十一年二月十六日七十一府建水字第一四三一九號函、七
      十一年二月二十四日七一府建水字第一九六一八號函及七十五年五月二十二日
      進行曾文溪七股河川新生地魚塭區開發協調會紀要，均係有關河川公地之使用
      許可問題，被上訴人即非立於私法主體之地位，成立私法使用借貸契約行為。
      況由前各該內容所載，被上訴人未曾表示同意就特定標的物即系爭土地，無償
      借與特定之上訴人等人使用之意思存在，至為顯然，更遑論兩造有達成「以政
      府規劃興築完畢」為解除條件之使用借貸契約之合意。是上訴人占用系爭土地
      即無合法之權源。
（四）按無權占有他人土地，可能獲得相當於租金之利益為社會通常之觀念，有最高
      法院六十一年台上字第一六九五號判例可稽。本件上訴人無權占用系爭土地，
      被上訴人參照鈞院八十八年度重上字第九九號民事判決所示，依耕地三七五減
      租條例第二條法定租金上限之規定，計算上訴人自八十四年二月一日至八十五
      年一月三十一日及自八十五年六月一日至八十六年六月三十日所獲相當於租金
      之不當得利金額，顯無不當。
（五）綜上所述，上訴人無權占用系爭土地，洵無疑義。被上訴人以上訴人無權占有
      被上訴人所管理系爭土地所負應給付被上訴人相當於租金之不當得利之債務，
      抵銷被上訴人所負應給付上訴人聲請原審法院八十九年度執字第一四六七號強
      制執行之債務（金額詳如原判決附表所示），已使被上訴人應給付上訴人之債
      務消滅。從而，原判決准予依據強制執行法第十四條第一項前段規定撤銷原審
      法院八十九年度執字第一六四七號強制執行事件所為之執行程序（除陳振姜部
      分），並無不合。上訴人要求廢棄改判，應無理由。
（六）再系爭由上訴人分別占用被上訴人所管理台南縣所有坐落台南縣七股鄉○○段
      六九、六九之三地號如台灣台南地方法院八十六年訴字第一八二九號民事判決
      附表及附圖所示之土地，在台南縣於八十年一月三日登記取得系爭土地所有權
      前，為曾文溪行水區域內之河川公地，此為兩造所不爭執。依照台灣省河川管
      理規則第三十四條之規定，使用河川公地，需向主管機關申請許可。此一許可
      行為，係行政機關基於職權所為之公法上單方行為，與雙方立於平等地位之私
      法上租賃行為不同，即或使用人亦須負擔一定之費用，乃屬賦稅或規費之性質
      ，而非基於租賃而生之對價，故難謂為租賃關係，有經濟部中華民國六十五年
      六月十六日經（六十五）水字第一五九一三號函（證一）可稽。上訴人於九十
      年十一月二十九日提出民事上訴理由續（一）狀所舉上訴人寅○○之父黃連聰
      及其他上訴人之前手繳納河川公地使用費繳納代金聯影本，依上開說明，充其
      量僅能證明上訴人寅○○之父等訴外人曾獲主管機關被上訴人許可使用河川公
      地，尚不足以證明存在租賃關係。且上訴人等人在台南縣取得系爭土地所有權
      後，並無獲得被上訴人核予許可使用系爭土地，竟繼續占有使用，自屬無權占
      有，被上訴人自得對上訴人主張不當得利。
（七）再查被上訴人核發許可使用所主管之台南縣河川公地，均定有使用期限，有被
      上訴人核准許可使用河川公地之台南縣河川公地種植使用許可書案例可參（證
      二）。依上揭一、所述，許可使用河川公地之行為，係公法上單方行為，申請
      許可使用河川公地者與核准之主管機關間，尚無成租賃關係可言，是以許可使
      用期限屆滿，若未再申請並經主管機關核予許可使用，即喪失使用河川公地之
      權利。上訴人所舉被上訴人七十一年府建水字第七二二九號函，既非河川公地
      種植使用許可文件，尚難據以證明上訴人有權占有系爭土地。因此，上訴人在
      被上訴人於八十年一月三日登記取得系爭土地所有權前，既無申請經被上訴人
      核發河川公地使用許可書，以同意其繼續使用系爭土地，縱使有上訴人九十年
      十一月二十九日民事上訴理由續（一）狀所述，在被上訴人取得系爭土地所有
      權之前，上訴人早已占有系爭土地數十年，未曾遭解除占有時等情，仍無解於
      上訴人無權占有系爭土地之事實，並因其無權占有使用系爭土地，獲得相當於
      租金之不當得利。
丙、本院依職權調閱台灣台南地方法院檢察署八十五年度自字第四一五號魏招治等竊
    佔案歷審卷、台灣台南地方法院八十八年度聲字第九一一號民事卷、八十六年度
    訴字第一八二九號侵權行為損害賠償案歷審卷、八十九年度執字第一四六七號民
    事強制執行案卷、強制執行事件案等卷。
      理      由
一、上訴人陳子○○○外均未於言詞辯論期日到場，核無民事訴訟法第三百八十六條
    各款所列情形，應依被上訴人之聲請，由其一造辯論而為判決。
二、本件被上訴人起訴主張：上訴人前依台灣台南地方法院八十八年度聲字第九一一
    號民事確定裁定為執行名義聲請強制執行，以實現渠等依本院八十七年度重上字
    第一二四號民事確定判決對被上訴人所有之九十五萬四千一百九十一元訴訟費用
    債權，並經台灣台南地方法院八十九年度執字第一四六七號強制執行受理在案。
    惟被上訴人為坐落於台南縣七股鄉○○段六九、六九之三等二筆地號（下稱系爭
    土地）之土地所有權人，上訴人等分別無權占用被上訴人所管理台南縣所有系爭
    兩筆土地中如原審法院八十六年度訴字第一八二九號民事判決附表及附圖所示之
    土地，獲有相當於租金之不當得利，其金額依本院八十八年度重上字第九九號民
    事判決所示，依耕地三七五減租條例第二條對法定租金上限之規定，以主要作物
    正產品全年收穫總量千分之二百五十計算，並依台南縣公地養殖魚塭之收穫量標
    準，十二等則之養地，其魚貨量每年每公頃以五百二十公斤計，以千分之二百五
    十計算，每公頃應繳租額之數量為一百三十公斤，折合二百十八台斤，再依台南
    縣政府經管之七股國有養殖用地虱目魚平均每台斤收租價，八十三年為每台斤（
    下同）二十一點二五元，八十四年無資料，依八十三年魚價計算，八十五年為二
    九點０五元，八十六年為二二點七四元。據此，被上訴人除在本件起訴前於八十
    九年一月二十八日以八九府建工字第一六八二三號函通知上訴人，以上訴人占用
    系爭土地所負應給付被上訴人八十四年二月一日起至八十五年一月三十一日止相
    當於租金利益之債務，抵銷被上訴人所負應給付上訴人九十五萬四千一百九十一
    元之系爭原審法院八十九年度執字第一四六七號強制執行債務外，並以九十年五
    月二十四日補充辯論續狀之送達上訴人，通知以上訴人占用系爭土地所負應給付
    被上訴人八十五年六月一日起至八十六年六月三十日止相當於租金利益之債務，
    抵銷被上訴人所負應給付上訴人九十五萬四千一百九十一元之系爭強制執行債務
    。則被上訴人以上訴人所負不當得利債務之金額詳如原判決附表所示共計九十五
    萬四千一百九十一元，供抵銷上訴人上揭執行金額，已使上訴人請求系爭強制執
    行之債權消滅，為此，爰依強制執行法第十四條第一項前段規定，求命為台灣台
    南地方法院八十九年度執字第一四六七號強制執行事件所為之強制執行程序，除
    上訴人陳振姜對被上訴人於新台幣六萬八千零二元之債權外，餘不得予以執行之
    判決。（被上訴人原聲明為台灣台南地方法院八十九年度執字第一四六七號強制
    執行事件所為之強制執行程序應予撤銷，原審判決台灣台南地方法院八十九年度
    執字第一四六七號強制執行事件所為之強制執行程序，除上訴人陳振姜對被上訴
    人於新台幣六萬八千零二元之債權外，餘不得予以執行，而駁回上訴人陳振姜其
    餘逾六萬八千零二元債權部分，被上訴人就其敗訴部分未據上訴，已告確定，故
    本院僅得就上訴人上訴部分即原審判准部分為審究，附此敘明）。
三、上訴人等則以：系爭土地原由現耕人長輩自日據時代耕作到現在，三十八年起陸
    續向縣政府承租使用，六十七年起陸續停收使用費，而六十三年，台灣省政府答
    應上訴人等依據目前耕作與漁塭狀況使用，不得再繼續擴大，嗣省水利局復於七
    十年間同意現有魚塭戶立具切結書聽候政府規劃，上訴人等乃依省水利局指示，
    立具切結書並由原審法院公證處認證在案，待至七十年九月，因九七水災魚塭被
    水沖壞，省政府公函令縣政府通知現耕人附知七股鄉公所派員會同現耕人到法院
    公證合法使用進入機械修復魚塭合法耕作，並有優先承購權利。此外，被上訴人
    在七十五年間復與上訴人等人進行開發協調會，會中達成協調結論（三）：「縣
    府確認現有漁塭之使用人為合法權益人」。從而，上訴人等自屬有權使用系爭土
    地，並非無權占有，自無不當得利可言。況上訴人等係在七十一年間經被上訴人
    機關七十一年二月十六日以七十一年府建水字第一四三一九號函准予上訴人等持
    切結書後修復魚塭後進入耕作。嗣在有關機關協調下達成協議簽訂切結書並於七
    十五年二月一日在本院公證處公證後墾殖耕地，被上訴人亦未再收取租金，則上
    訴人等乃有權占有土地耕作至今，自無不當得利可言。而當時被上訴人尚未取得
    系爭土地所有權，則上訴人等有權占有系爭土地係在被上訴人取得所有權之前。
    從而，被上訴人向上訴人等請求返還土地及相當租金不當得利之損害金，於法自
    有不符。雖被上訴人機關因內部人員更迭，或與其上級機關之聯繫容有疏失之處
    ，但此為被上訴人機關內部行政管理事項，仍不得據此對抗上訴人等善意之使用
    人。上訴人等既有合法使用之權，被上訴人請求相當租金之不當利益，自有未妥
    。且省水利局復於七十年間同意現有魚塭戶立具切結書聽候政府規劃，上訴人等
    乃依省水利局指示，立具切結書並由原審法院公證處認證在案，此為兩造在刑事
    案件中所不爭執，並為各該判決書所採認之。足見，被上訴人機關早已同意上訴
    人等人在系爭土地上繼續為養殖之行為，直到「政府規劃興築完畢後合理處理」
    為止，故被上訴人如欲取回系爭土地，自應就「政府規劃興築完畢」之解除條件
    已成就之事實負舉證責任。且八十九年縣議會要求縣長今天起不可再告現耕人；
    而被上訴人對於上訴人等人占用系爭土地之行為，曾分別提起竊占罪之刑事告訴
    ，並提起附帶民事損害賠償之訴訟。其中，上訴人等之刑事竊占罪，業經本院以
    八十七年度上易字第二三０號判決免訴確定在案。而附帶民事損害賠償訴訟亦經
    本院八十七年度重上字第一二四號民事判決判決被上訴人敗訴確定，該民事判決
    意旨亦揭櫫本件被上訴人關於相當於租金之損害賠償已罹於時效消滅，有民事判
    決足稽。縱上訴人需給付相當租金之不當利益，然系爭土地乃養殖耕地，有農地
    三七五減租條例之適用，按耕地三七五減租條例第二條「耕地地租租額，不得超
    過主要作物正產品全收穫總量千分之三百七十五」之規定，而上訴人等在系爭土
    地上從事養殖漁業，縱認上訴人等獲有相當租金之不當利益者，亦應據之認定上
    訴人等係獲有相當於耕地三七五減租條例所規定「耕地地租租額，不得超過主要
    作物正產品全收穫總量千分之三百七十五」之地租之不當利益，而不應認定上訴
    人等係獲有相當於一般基地租賃之申報地價年息百分之五之租金之不當利益等語
    ，以為抗辯。
四、被上訴人主張上訴人等以原審法院八十八年度聲字第九一一號民事確定裁定為執
    行名義，向原審法院民事執行處聲請強制執行，以實現上訴人依本院八十七年度
    重上字第一二四號民事確定判決對被上訴人所有之九十五萬四千一百九十一元訴
    訟費用債權，並經台灣台南地方法院以八十九年度執字第一四六七號強制執行受
    理在案，上訴人分別占用被上訴人所管理台南縣所有系爭兩筆土地中如原審法院
    八十六年訴字第一八二九號民事判決附表及附圖所示之土地，其於八十九年一月
    二十八日發函通知上訴人等人，以上訴人等占有系爭土地應給付被上訴人八十四
    年二月一日起至八十五年一月三十一日止相當於租金利益之債務，抵銷上開執行
    債權，並於本件訴訟進行中，以九十年五月二十四日補充辯論續狀之送達，以為
    通知上訴人等，以上訴人等占有系爭土地應給付被上訴人八十五年六月一日起至
    八十六年六月三十日止之租金利益，與上開執行債權抵銷之意思表示之事實，為
    上訴人所不否認，並經本院依職權調閱台灣台南地方法院八十八年度聲字第九一
    一號民事卷、八十六年度訴字第一八二九號侵權行為損害賠償案歷審卷、八十九
    年度執字第一四六七號民事強制執行案等卷審認屬實，且有該函一件及雙掛號回
    證二十二份在卷可按，至被上訴人另以八十五年六月一日起至八十六年六月三十
    日止相當於租金利益之債務抵銷之意思表示，業於九十年五月二十四日為上訴人
    之複代理人癸○○在原審法院行言詞辯論程序時簽收繕本無誤，堪信為真實。
五、被上訴人復主張上訴人分別占用被上訴人所管理台南縣所有系爭兩筆土地，係為
    無權占有，因之獲有相當於租金之不當得利，其得以自八十四年二月一日起至八
    十五年一月三十一日止、八十五年六月一日起至八十六年六月三十日止之租金利
    益與上開執行債權抵銷等情，則為上訴人所否認，並以前揭情詞置辯。是本件所
    應審究者厥為：上訴人占有系爭土地有無正當權源？被上訴人得否對上訴人等主
    張相當於租金之不當得利？上訴人等占有系爭土地之不當得利如何計算？被上訴
    人主張以不當得利之返還請求權與上訴人等之債權抵銷，是否已足使上訴人等之
    債權均因抵銷而消滅？茲述如下：
（一）系爭土地係位於台南縣曾文溪出海口魚塭與曾文海埔地魚塭南邊之河川新生地
      ，鄰近曾文溪防洪河堤，此有被上訴人所提原審法院八十六年度訴字第一八二
      九號民事判決內所附由台南縣佳里地政事務所測繪之附圖在卷可稽；依水利法
      施行細則第一四十二條第一款規定：「本法第七十八條所稱行水區，係指左列
      情形：一、已築有堤防者，為二堤之間之土地。」，又依台灣省河川管理規則
      第四條、第三十四條、第三十五條規定：「河川公地：河川區域內（範圍依水
      利法施行細則第一百三十八條所定）、治理計畫線範圍內、或堤防預定線內之
      公有土地。」「在河川區域內為種植植物者。施設、改建、修復或拆除建
      造物者。採取土石者。流放或浮置竹、木者。掘鑿、埋填或爆炸岩石者
      。高灘地美、綠化使用者。其他與河川管理有關之使用行為者，應向河川
      管理機關申請許可。」「河川公地使用人有全部或部分變更許可使用內容者，
      撤銷其許可。」系爭土地確屬前揭水利法施行細則第一百四十二條所稱之行水
      區域，亦即為河川公地無誤，上訴人等對此亦不爭執，而既為河川公地，又未
      經人民依法取得所有權，為公有土地，此項土地，就私法關係而論，其所有權
      屬於國家，地方政府為地方自治團體，對於公有土地行使管理使用收益之權，
      乃國家所付與，故系爭土地無論何時登記為被上訴人所有，上訴人除已因取得
      時效而登記為物權人，均無置喙之虞地，上訴人辯稱：被上訴人於八十一年間
      始取得系爭土地所有權，當時上訴人早已占有系爭土地數十年，且仍一直占有
      系爭土地至今，非但未曾被告知，亦未曾遭解除占有，被上訴人取得系爭土地
      之所有權之程序是否合法？顯有疑竇云云，顯有誤解，而難採酌。又依上開規
      定使用河川公地，需向主管機關申請許可，此一許可行為，乃係行政機關基於
      職權所為公法上單方行為，即使使用人須負擔一定之費用，乃屬賦稅或規費之
      性質，非行政機關立於私法主體之地位，所從事之一般私法上之契約行為甚明
      （行政法院七十一年度判字第一一六七號判決可供參照）。
（二）次按「主管機關為保護水道，應禁止在行水區內圍築魚塭、插吊蚵及其他養殖
      行為」水利法第七十八條第一項第二款亦定有明文。被上訴人雖自承於六十二
      年前後，曾就部分曾文溪行水區域內新生地發給河川地使用許可書，許可農民
      種植低莖作物使用，然於使用許可書第四條第四款即明定私自變更許可使用行
      為即撤銷其許可，其第三條第一款更有建造或圍築魚塭，即予禁止或取締之記
      載（行政院七十七年度判字第八七０號判決書第十二頁第四、五行參照，參見
      原審法院八十七年度重訴字第三八七號卷第八十五頁），且依上開規則第四十
      一條規定：「許可期間不得超過三年，期滿欲繼續使用者，除本規則另有規定
      外，應於期滿前三個月內重新申請，逾期未申請者，其許可於期限屆滿時消滅
      。」，是被上訴人縱曾許可上訴人等使用系爭土地，惟上訴人等亦因期滿未再
      申請而消滅；況查，被上訴人亦主張因受許可者違背許可之規定，紛紛違反使
      用許可擅自挖掘成為魚塭，並自行擴大占用面積，多數並輾轉轉售圖利，嗣後
      被上訴人即未再有許可之行為並將許可撤銷，此亦為上訴人等所不爭執，是該
      許可業因被上訴人之撤銷而消滅。是上訴人等辯稱被上訴人曾發給河川地使用
      許可書，而有使用系爭土地之權源，即難認有理由。
（三）至上訴人雖另據臺灣省政府六十三年十二月三十日府建水字第一三一二一四號
      函及臺灣省水利局七十年十一月四日七十水政字第五一０三五號函（參見原審
      卷第一０八頁、第一一０頁），主張依該二函意旨，可認台灣省政府有同意渠
      等合法使用系爭土地之權源，被上訴人應受該二函之拘束，並提出該二函為證
      。惟查，臺灣省政府六十三年十二月三十日府建水字第一三一二一四號函之內
      容為：「二、關於曾文溪出海口與七股魚塭堤防水面河川地放寬一案，茲准經
      濟部六三年十二月二日經水字第三０七五號函復，略以：『請就該溪實際情況
      迅速予變更引水區域線，以免水道南北二岸發生利害衝突。』；三、本案經交
      水利局簽稱：『六十四年度河川境界．．．工作，目前正依計畫分別勘測新竹
      ．．．溪及高雄縣後勁溪、前鎮溪．．．四溪，在年度預算與人力，均無法配
      合辦理，擬預訂在六十五年度中編列預算．．．再按照貴會建議，暫以局部變
      更曾文溪出海口地區引水區域線，在未（勘測前）由台南縣政府酌情處理，並
      依據目前耕作與魚塭狀況，不得再．．．擴大，以免日後勘測時農漁民遭受無
      謂損失』。副本抄送台南縣政府依照水利局所簽意見辦理。」等語，而觀之該
      函文之意旨，應僅係就省議會請求訂定河川法線，開放農民耕作一節，表示省
      政府水利局現尚無人力、預算從事勘界畫線，故先暫以局部變更曾文溪出海口
      地區引水區域線，待將來勘測時會考慮省議會之建議，並請被上訴人依水利局
      意見辦理，維持現狀以待省府處理，勿使漁民擴大占用範圍，以免日後遭拆除
      受無謂損害，故被上訴人主張上開函文並未有同意本件任何特定上訴人占用系
      爭土地之意存在，應為可取，上訴人主張成立使用借貸關係應非可採。至於台
      灣省水利局為因應九三水災，雖曾於七十年十一月四日以七十水政字第五一０
      三五號函通知被上訴人，然查其內容為：「一、．．．該地區已列為曾文溪七
      股河川新生地規劃方案優先辦理。．．．三、七股河川地現有違法魚塭區請貴
      府協調漁民等確實而有效維持現狀與現有魚塭戶絕對不准擅自擴大，並繪圖拍
      照片留存備查再由現有魚塭戶立具切結書聽候政府規劃興築完畢後合理處理。
      否則，在規劃方案未完成前一經發覺私自擴大擅行違築魚塭，政府立即辦理第
      二期強制全面執行拆除剷平工作，不得有任何異議」等語。顯然台灣省政府因
      其六十三年十二月三十日府建水字第一三一二一四號函所允，預定於六十五年
      度編列預算、人員，局部變更曾文溪出海口地區引水區域線之計劃並未如期完
      成，而被上訴人於災後又拒絕違法濫墾戶修復原有魚塭，省水利局始以「該地
      區已列為曾文溪七股河川地新生地規劃方案優先處理」答覆，將其列為優先處
      理對象，待規劃興築完畢之後，再行「合理處理」。在此之前，仍要求占用之
      漁民立具切結書，維持現狀，不再擴大經營面積，以待政府將來合理之處理。
      此一函文內容與上開台灣省政府函文內容實無二致，仍係在政府為規劃完成合
      理處理前，現有違法魚塭不得私自擴大，應維持現狀，而非積極地許可漁民使
      用河川公地，更無對特定對象成立使用借貸關係之意。至上訴人抗辯上開函文
      乃被上訴人確實已同意上訴人等在系爭土地上為使用之行為，否則豈會函知南
      警部，請求該部准予持有且切結書之業主在相關人員監督下進入系爭土地修復
      魚塭云云，則為渠等將被上訴人同意上訴人等使用系爭土地誤為渠等有使用權
      ，進而主張為合法占有，所辯乃曲解函件之意思，容有誤會。
（四）至上訴人所辯該二函乃被上訴人機關早已同意上訴人等在系爭土地繼續為養殖
      行為，直到「政府規劃興築完畢後合理處理」為止之默示同意上訴人使用系爭
      土地意思，應有民法貸與之效力云云，惟如前所述，系爭土地為河川公地，定
      有使用期限，且被上訴人許可上訴人等使用系爭河川公地之行為，係公法上單
      方行為，申請許可使用河川公地者與核准之主管機關間，尚無成立租賃關係可
      言；再者，基於債權契約相對性，因該二函非本件被上訴人所發，亦不生拘束
      本件被上訴人之效力。從而，上訴人主張以上開二函認為與上訴人成立使用借
      貸關係，而做為渠等占有使用系爭土地之合法依據，自不足採。
（五）又上訴人雖再辯稱另從被上訴人機關於七十一年二月十六日以七十一府建水字
      第一四三一九號函（參見原審卷第一一一頁）可知，被上訴人在經協調後，同
      意在法線一六００公尺外被沖失魚塭而持有切結書之漁民，得由被上訴人或七
      股鄉公所派定之人員監督下進入修復魚塭，可證上訴人有合法占有系爭土地之
      權源云云，惟查，該同意函固屬許可上訴人在內之養殖業者在河川地上從事養
      殖之行政處分，然被上訴人在辦理中即接獲台灣省建設廳七十一年二月十五日
      建水字第七八七三號函示魚塭之復原有附帶條件。被上訴人鑑於曾文溪為主要
      河川，依台灣省河川管理規則第六條第四款規定，種植農作物以外之使用，其
      許可為屬於省府管轄範圍，省府未將河寬一六００公尺法線核定實施前，自不
      得於行水區內修護魚塭以繼續從事漁塭養殖工作，而影響排洪，旋即於七十一
      年二月二十四日以七十一府建水字第一九六一八號函通知養殖戶癸○○等人不
      准修復魚塭，則被上訴人前所許可修復之行政處分（七十一年二月十六日之行
      政處分），已因實質違法而為前揭七十一年二月二十四日之行政處分所撤銷。
      台灣省建設廳各河川違法魚塭處理督導考核小組嗣於七十一年七月十四日決議
      原則上應全面拆除剷平非法漁塭，被上訴人並先後三次於七十二年六月一日以
      七二府建水字第五七００五號、七十五年一月十七日七五府建水字第四九九號
      、同年十月一日七五府建水字第一一五二九九號公告及七十三年二月九日七三
      府建水字第一一六七０號、七十五年十二月二十日七五府建水字第一五一五五
      九號函告嚴禁上訴人繼續使用，並限期自行遷移，上訴人雖曾請願請求暫緩拆
      除，然被上訴人未予同意，部分上訴人乃提起訴願、再訴願遞遭決定駁回，又
      提起行政訴訟，案經行政法院七十七年度判字第八七０號、七十七年判字第一
      七二０號判決將該案駁回等情，業據本院八十七年度重上字第一二四號民事判
      決理由三、（三）內記載甚詳，是被上訴人主張此部份許可業經撤銷之事實，
      即堪信實。按行政機關於審酌是否撤銷授予利益之違法行政處分時，倘認為撤
      銷該授予利益之違法行政處分所欲維護之公益顯然大於受益人之信賴利益者，
      該機關仍非不得依職權為全部或一部之撤銷（行政法院八十三年判字一五一號
      判例參照）。本件被上訴人曾於七十一年二月二十四日以七十一府建水字第一
      九六一八號函通知養殖戶癸○○等人不准修復魚塭，有該函附於本院八十七年
      度重上字第一二四號卷內可考，復為上訴人所不爭執，則上訴人因前許可修復
      之行政處分違反水利法第七十八條第一項第二款之保護水道之規定，為確保河
      川水道暢通，防免因不當之魚塭設置影響排洪造成水患，旋即於上開違法行政
      處分做成後八日內即為撤銷之表示，對上訴人之信賴利益並無影響，自得依職
      權撤銷之。從而，被上訴人雖曾於七十一年二月十六日許可持有切結書之漁民
      修復魚塭，惟又因該許可影響排洪且有違水利法及台灣省河川管理規則之規定
      而撤銷，是上訴人繼續占有系爭土地，仍係未經許可，而無合法之權源。
（六）至上訴人雖再辯稱兩造曾於七十五年五月二十二日進行開發協調會，會中達成
      協調結論(三)：「縣府確認現有魚塭之使用人為合法權益人」等語，並提出協調
      紀要一份為證，惟此為被上訴人所否認，而參佐上開會議『紀要』附註欄內載
      有「以上各點事實與縣府斷章取義之『紀錄』有出入」等語，可見提出之該會
      議紀要並非上訴人所做成之正式會議記錄，而係與會相關人士就會議記錄內容
      所為之補充記載，自難以此證明被上訴人曾有如上確認之表示，是上訴人據此
      辯稱其占有系爭土地有合法權源，不足採信。
（七）綜上所述，被上訴人縱曾於六十二年間許可上訴人使用該地種植低莖作物，亦
      因被上訴人已撤銷許可，或三年期限屆至上訴人未申請延期，或上訴人申請延
      期而被上訴人未許可等原因而消滅；而被上訴人未曾表示同意就特定標的物即
      系爭土地，無償貸與上訴人等人使用之意思存在，至為顯然，業如前述，更遑
      論有「以政府規劃興築完畢」為解除條件之合意，是上訴人上開之抗辯顯無所
      據。是被上訴人主張上訴人無權占用系爭土地乙節，自堪採憑。
六、復按無法律上之原因而受利益，致他人受有損害者，應返還其利益，民法第一百
    七十九條定有明文。而無權占有他人之土地，可能獲得相當租金之利益，為社會
    通常之觀念，最高法院六十一年台上字第一六九五號著有判例可參。被上訴人主
    張上訴人等分別無權占用被上訴人所管理台南縣所有之系爭土地，獲有相當於租
    金之不當得利，雖為上訴人等所否認，並以本院八十七年度重上字第一二四號民
    事判決已判決本件上訴人敗訴確定，該民事判決意旨亦揭櫫本件上訴人關於相當
    於租金之損害賠償已罹於時效消滅，以及被上訴人復援引民法第一百二十六條之
    規定主張五年時效相當於租金之不當得利無理由云云以為置辯。惟查，本院八十
    七年度重上字第一二四號民事判決固判決本件被上訴人敗訴，惟該判決僅認定本
    件被上訴人依據侵權行為之法律關係請求上訴人返還系爭土地之請求權已罹於時
    效而消滅，並無表示本件被上訴人對上訴人相當於租金之損害賠償請求權亦罹於
    時效而消滅，而本件上訴人等既屬無權占有系爭土地，被上訴人自得對上訴人等
    主張相當於租金之不當得利。復按，租金之請求權因五年間不行使而消滅，既為
    民法第一百二十六條所明定，則凡無法律上之原因而獲得相當於租金之利益，致
    他人受損害時，如該他人之返還利益請求權已逾租金短期消滅時效之期間，債務
    人並為時效之抗辯者，其對於該相當於租金之利益，不得依不當得利之法則，請
    求返還，有最高法院八十五年度台上字第七一一號判決足資參照。是依上開最高
    法院判決，凡無法律上之原因而獲得相當於租金之利益，均應適用民法第一百二
    十六條關於五年短期時效之規定，上訴人辯稱不適用民法第一百二十六條規定云
    云，應屬誤解，洵無可採。故被上訴人主張其對上訴人得請求相當於租金之不當
    得利，即有理由。
七、再按，「耕地三七五減租條例第一條載明本條例未規定者，依土地法之規定。而
    土地法第一百零六條第一項所稱耕地租用，係指約定支付地租使用他人之農地而
    言。又第二項載明前項耕地包括漁牧，依此規定，對於養漁池之租用，自亦有該
    條例之適用」，行政法院四十五年判字第八三號著有判例可參。而農業發展條例
    在中華民國八十九年一月四日修正施行前已依耕地三七五減租條例，或已依土地
    法及其他法律之規定訂定租約者，除出租人及承租人另有約定者外，其權利義務
    關係、租約之續約、修正及終止，悉依該法律之規定，農業發展條例第二十條第
    二項亦定有明文。查系爭土地現編列地目為「養」，屬養殖用地，有被上訴人所
    提之土地謄本附卷足證。被上訴人起訴時雖主張以八十三年公告地價每平方公尺
    七十五元年息百分之五計算不當得利，惟嗣後被上訴人自陳願改參照上訴人所舉
    本院八十八年度重上字第九九號民事判決計算上訴人所獲相當於租金之不當得利
    ，亦即依照耕地三七五減租條例第二條對法定租金上限之規定，以主要作物正產
    品全年收穫總量千分之二百五十計算，並依台南縣公地養殖魚塭之收穫量標準，
    十二等則之養地，其魚貨量每年每公頃以五百二十公斤計，以千分之二百五十計
    算，每公頃應繳租額之數量為一百三十公斤，折合二百十八台斤，再依台南縣政
    府經管之七股國有養殖用地虱目魚平均每台斤收租價，八十三年為每台斤（下同
    ）二十一點二五元，八十四年無資料，依八十三年魚價計算，八十五年為二九點
    ０五元，八十六年為二二點七四元計算上訴人之不當利得；而上開計算標準，經
    核與上開行政法院判例所宣示之意旨並無不合，亦為上訴人所認同，是被上訴人
    主張以上開標準計算上訴人無權占有使用系爭土地相當於租金之不當得利，即屬
    適當。
八、至上訴人雖辯稱所占有耕作之土地，其占有位置及面積皆因養殖耕作之需要所伸
    縮，其占使用之面積並非完全相同，惟經審酌被上訴人所主張之權利乃上訴人占
    用系爭土地所負應給付被上訴人八十四年二月一日起至八十五年一月三十一日止
    ，及八十五年六月一日起至八十六年六月三十日止相當於租金利益之債務，而此
    一計算期間與台南縣佳里鎮地政事務所測繪占用圖時期相近，是被上訴人以原審
    法院八十六年度訴字第一八二九號民事判決內附圖及附表所載之測得面積為計算
    依據，自屬合理。
九、另被上訴人主張其在本件起訴前，曾於八十九年一月二十八日以八九府建工字第
    一六八二三號函通知上訴人，以上訴人占用系爭土地所負應給付被上訴人八十四
    年二月一日至八十五年一月三十一日相當於租金利益之債務，抵銷被上訴人所負
    應給付上訴人九十五萬四千一百九十一元之系爭強制執行債務，並於本件訴訟進
    行中，主張以九十年五月二十四日補充辯論續狀送達上訴人，通知以上訴人占用
    系爭土地所負應給付被上訴人八十五年六月一日至八十六年六月三十日相當於租
    金利益之債務，抵銷被上訴人所負應給付上訴人九十五萬四千一百九十一元之系
    爭強制執行債務，則被上訴人以上訴人所負不當得利債務之金額詳如附表所示共
    計一百一十六萬六千一百零七元，供抵銷上訴人上揭執行金額，已使上訴人請求
    系爭強制執行之債權消滅等語。經查，上訴人以八十四年二月一日起至八十五年
    一月三十一日止相當於租金利益之債務之抵銷之意思表示業已到達上訴人等人，
    有該函一件及雙掛號回證二十二份在卷可按，至被上訴人另以八十五年六月一日
    起至八十六年六月三十日止相當於租金利益之債務抵銷之意思表示，業於九十年
    五月二十四日為上訴人之複代理人癸○○在原審法院行言詞辯論程序時簽收繕本
    無誤，已如前述，是被上訴人主張兩次抵銷之意思表示均已到達上訴人等人，應
    屬可採。惟應審認者，乃被上訴人對上訴人等所據以抵銷之不當得利返還請求權
    之債權數額，是否足以將上訴人之系爭強制執行債權全數抵銷？爰審認如次：
（一）上訴人等乃係以原審法院八十八年度聲字第九一一號確定裁定作為執行名義，
      向原審法院執行處聲請強制執行，而該裁定確定本件被上訴人應負擔原審法院
      八十六年度訴字第一八二九號、本院八十七年度重上字第一二四號侵權行為損
      害賠償事件及該確定訴訟費用程序費用額為九十五萬四千一百九十一元，經核
      該裁定書所附計算書，本件被上訴人應負擔之數額包括：第二審裁判費九十
      五萬三千三百七十五萬元，以及聲請確定訴訟費用程序費用八百一十六元。
（二）而被上訴人等人於原審法院八十六年度訴字第一八二九號、本院八十七年度重
      上字第一二四號侵權行為損害賠償事件中，總共支出第二審裁判費九十五萬三
      千三百七十五萬元，惟各上訴人所各支出之金額並不相同，屬可分之債，自應
      依各上訴人實際支出之金額向本件被上訴人求償，而上訴人提出原審法院八十
      七年九月三日八十六南院慶民丑訴字第一八二九號函，辯稱應以該函所命本件
      上訴人等補繳上訴費之金額為各上訴人所實際支出之金額，惟經調閱原審法院
      八十六年度訴字第一八二九號、本院八十七年度重上字第一二四號卷宗，本件
      上訴人實際支出上訴費用為如原審判決附表所示之金額，與上訴人所辯之金額
      尚有不同。
（三）至該件聲請確定訴訟費用之程序費用八百一十六元，屬於送達郵資，未能確認
      何人支出多少數額，自應依上訴人人數平均受償，亦即除上訴人卓萬成因其支
      出上訴費用較多得受償三十九元外，其餘上訴人均得受償三十七元（816÷22
      ＝37）。
（四）本件上訴人等分別得對被上訴人主張之債權，應將上開（二）、（三）部分合
      併計算，亦即為如原判決附表所示之金額。
（五）被上訴人先後以八十四年二月一日至八十五年一月三十一日相當於租金利益之
      債權，及八十五年六月一日至八十六年六月三十日相當於租金利益之債權，與
      上訴人上開之訴訟費用債權抵銷，已如前述，則經依各上訴人之債權債務相互
      抵銷核算後，除上訴人陳振姜對被上訴人尚有六萬八千零二元之債權外，其餘
      上訴人之債權均悉數為被上訴人主張抵銷而消滅。
十、按執行名義成立後，如有消滅或妨礙債權人請求之事由發生，債務人得於強制執
    行程序終結前，向執行法院對債權人提起異議之訴，強制執行法第十四條第一項
    前段定有明文。又抵銷之效力，相互間債之關係，溯及最初得為抵銷時，按照抵
    銷數額而消滅，民法第三百三十五條第一項後段亦有明文。本件上訴人聲請強制
    執行九十五萬四千一百九十一元之債權，經被上訴人行使抵銷權後，除上訴人陳
    振姜對被上訴人尚有六萬八千零二元之債權外，其餘上訴人等人之債權均悉數為
    被上訴人主張抵銷而消滅。從而，被上訴人依據前揭法文訴請撤銷本院八十九年
    度執字第一四六七號強制執行事件所為之執行程序，除上訴人陳振姜對被上訴人
    尚有六萬八千零二元之債權不得撤銷外，其餘請求均屬有據，應予准許。是則原
    審為如上之判決，於法並無不合。上訴意旨指摘原判決不當，求予廢棄改判，為
    無理由，應予駁回其上訴。
十一、據上論結，本件上訴為無理由，依民事訴訟法第四百四十九條第一項、第七十八
    條、第八十五條第一項前段，判決如主文。
中      華      民      國    九十      年    十二    月    二十五      日
                                    臺灣高等法院臺南分院民事第一庭
~B1審判長法官  林    金    村
~B2      法官  楊    子    莊
~B3      法官  袁    靜    文
右為正本係照原本作成。
不得上訴。
中      華      民      國    九十      年    十二    月    二十七      日
                                        法院書記官  黃    文    生


司法院資訊處製作；財團法人民間司法改革基金會備份。
